【裁判字號】    97,上易,2523
【裁判日期】    971231
【裁判案由】    傷害
【裁判全文】
臺灣高等法院刑事判決                97年度上易字第2523號
上  訴  人  臺灣板橋地方法院檢察署檢察官
上  訴  人
即  被  告  甲○○
選任辯護人  廖大鵬律師
上列上訴人因被告傷害案件，不服臺灣板橋地方法院97年度易字
第660號，中華民國97年8月12日第一審判決（起訴案號：臺灣板
橋地方法院檢察署97年度偵字第3161號），提起上訴，本院判決
如下：
    主  文
上訴駁回。
    事  實
一、添旺為乙○○任職茶藝館時所認識之客戶，且對乙○○有追
    求之意，2人因而有進一步之交往。惟於民國94年7月14日晚
    上9 時許，在臺北縣鶯歌鎮「鶯歌陶瓷展覽館」（即「金源
    成陶瓷有限公司」）之門口前方停車場，2 人因細故發生爭
    執，甲○○竟基於傷害之犯意，徒手拉扯、毆打乙○○之腹
    部等部位，致乙○○受有右上臂瘀傷3×3公分、左上臂瘀傷
    3×3公分、左下臂瘀傷2×2公分（上開傷勢，起訴書及原判
    決均省略而未記載）、腹壁挫瘀傷4×4公分等傷害。嗣因適
    有蘇明治、蔡明錦路過該處，聽聞乙○○呼救聲而前往查看
    ，甲○○見狀始罷手離去。
二、案經被害人乙○○訴請臺灣板橋地方法院檢察署檢察官偵查
    起訴。
    理  由
一、證據能力之判斷：
  (一)按刑事訴訟法有關傳聞法則及例外規定（第159條至159條之
    5），如條文已明定得為證據者（如第159條之1第1項），或
    依規定原則上有證據能力（如第159條之1第2項）， 但當事
    人未抗辯其有例外否定證據能力情形者，即無庸就其如何具
    有證據能力而為說明。本件除被告甲○○及其選任辯護人認
    為告訴人於偵查中以告訴人身分所為之陳述，及證人蘇明治
    、蔡明錦於偵查中所為指認被告之陳述無證據能力外，對於
    本院認定事實所引用之被告以外之人於審判外陳述，包括人
    證及文書證據等，並無證據證明係公務員違背法定程序所取
    得，且被告、檢察官於本院準備程序及審判期日中對本院所
    引用之相關卷證，就證據能力均表示不爭執，迄至言詞辯論
    終結前亦未再聲明異議。又該等證據，亦無刑事訴訟法第15
    9條之4之顯有不可信之情況與不得作為證據之情形。本院審
    酌上開證據資料製作時之情況，尚無違法不當及證明力明顯
    過低之瑕疵，亦認為以之作為證據應屬適當，是依刑事訴訟
    法第159條至第159條之5 規定，所引用之前開人證及文書證
    據，均有證據能力，合先敘明。
  (二)按刑事實務上之對人指認，乃犯罪後，經由被害人、共犯或
    目擊之第三人，指證並確認犯罪嫌疑人之證據方法。現行刑
    事訴訟法並無關於指認程序之規定，如何由證人正確指認犯
    罪嫌疑人，自應依個案之具體情形為適當之處理，法務部及
    司法警察主管機關對於指認程序所訂頒之相關要領規範，或
    學者發表之指認原則，無非提供辦案人員參考之資料，故證
    人之指認程序與相關要領規範不盡相符時，尚難謂係違反法
    律位階之「法定程序」，遑論學者個人發表之指認原則。況
    指認之程序，固須注重人權之保障，亦需兼顧真實之發現，
    確保社會正義實現之基本目的。如證人於審判中，已依人證
    之調查程序，陳述其出於親身經歷之見聞所為指認，並依法
    踐行詰問之程序後，綜合證人於案發時停留之時間及所處之
    環境，足資認定其確能對被告觀察明白，認知被告行為之內
    容，該事後依憑個人之知覺及記憶所為之指認客觀可信，並
    非出於不當之暗示，亦未違悖通常一般日常生活經驗之定則
    或論理法則，又非單以證人之指認為被告論罪之唯一依據時
    ，自不得僅因證人之指認程序與相關要領規範或其他學者個
    人之見解未盡相符，遽認其無證據能力（最高法院94年度台
    上字第3307號、95年度台上字第1676號判決要旨參照）。查
    公訴人以證人蘇明治、蔡明錦於偵查中所為指認被告之陳述
    為證據，辯護人則以上開證人於偵查中指認被告之程序不符
    法務部頒佈之「檢察機關辦理刑事訴訟案件應行注意事項」
    第99點規定，而認上開證人等於偵查中之證述無證據能力。
    然查：證人蘇明治先於96年11月28日偵查中明確證稱：伊應
    該可以認出該名打人的男子，他當時開一輛福特廠牌天藍色
    之汽車，長的比伊矮一點，瘦瘦的，大約50歲人等語（96年
    度他字第6994號卷第47頁），嗣於96年12月17日偵查中始與
    被告同庭，並指認該打人之男子即為被告，復證稱：係依被
    告之身材、臉型、年紀等特徵確定被告即為打人者等語（上
    開他字卷第64頁）；另證人蔡明錦於96年12月7 日上午偵查
    中已證稱：打人的男子瘦瘦的，沒有多高，大約比伊老，比
    伊矮一點，應該有50幾歲的人，因為看起來有一點老老，他
    開一輛藍色的車子等語（上開他字卷第56頁），嗣於96年12
    月17日下午偵查中始與被告同庭，並指認該打人之男子即為
    被告，且證稱：因為被告很好認，伊沒有看過男人打女人打
    成如此，所以能確認被告就是打人者等語（上開他字卷第64
    頁）。衡諸證人蘇明治、蔡明錦於尚未指訴被告之前，即證
    稱被告之身材、年齡及案發時所駕駛車輛等特徵，渠等和被
    告無何怨隙，復能一致於偵查中指認被告即係傷害告訴人之
    加害人，並詳述案發現場情形及告訴人、被告所駕駛車輛顏
    色、廠牌、車號等，且渠等於偵查中指認被告亦無法受任何
    暗示、誘導之不正方法，自難認上開證人等於偵查中對被告
    之指認有何誤認之虞，自不能以渠等指認程序非依循「選擇
    式指認」或「成列指認」方式為之，而否定其效力。且查上
    開證人蘇明治、蔡明錦於偵查中均經具結，且無證據證明有
    其他受外力干擾及影響之情形，其等並於原審審理中以證人
    身分具結並接受辯護人、檢察官之詰問，更足擔保其偵查中
    陳述之真實性，堪信證人蘇明治、蔡明錦於偵查中所述並無
    何顯不可信之情況，故上開證人等於偵查中所為之陳述，依
    前揭規定，自有證據能力。
二、訊據被告甲○○矢口否認有何傷害犯行，辯稱：伊早在94年
    2、3月間已和告訴人乙○○分手，不可能在94年7 月14日晚
    上9 時許和告訴人一起去臺北縣鶯歌鎮「鶯歌陶瓷展覽館」
    ，當然也沒有在該處毆打告訴人云云，然查：
  (一)被告於上揭時地，傷害告訴人之事實，業據證人即告訴人乙
    ○○於原審審理中證述明確（見原審卷一第98-100頁），經
    核與目擊證人蔡明錦於偵查中、原審審理時證稱：94年7 月
    14日晚間9 時許，伊開車在鶯歌鎮○○路加油站加油，車輛
    向左轉後，聽到有人求救的聲音，伊探頭出來看到有一名女
    子（經當庭確認為告訴人）從藍色的車子下車跑到一部暗紅
    色車輛駕駛座，藍色車輛擋在暗紅色車輛後方，藍色車輛的
    駕駛（經當庭確認即為被告）下車將告訴人拉下車毆打；被
    告以手握拳毆打告訴人胸部約5、6拳等語（見同上他字卷第
    47、48、64頁，原審卷一第179、180頁）；另與證人蘇明治
    於偵查中、原審審理時證稱：94年7 月14日蘇明治開車載伊
    前往「鶯歌陶瓷展覽館」要找瓷器；伊看到一名男子（經當
    庭確認為被告）在打人，在該展覽館前面廣場靠近鐵皮屋牆
    壁前面看到的，伊聽到該名被打女子（經當庭確認即告訴人
    ）喊救人；伊是先聽到喊救命的聲音就從車上看過去，看到
    告訴人從被告的車子內下車，要跑去告訴人的車輛，被告就
    把車子開到告訴人車輛後方，之後走過去把告訴人從車內拉
    下車毆打；被告是打告訴人之胸腹部這個範圍；被告的上半
    身有探入告訴人駕駛車輛內，把告訴人拉下車等語（見同上
    他字卷第54至57、64頁，原審卷一第93頁、第96頁），均相
    符。此外，並有聯合醫院和平院區診斷證明書暨病歷表各1
    份（95年度他字第344號卷第8頁、第13頁）在卷可參，且衡
    情，一般遭人毆打之情形，多會留下瘀、挫傷痕，數日不退
    ，故上開診斷證明書暨病歷表雖係告訴人於94年7 月19日就
    醫記錄，應仍足據以佐證上開證人乙○○、蘇明治、蘇明錦
    等人證述告訴人於94年7 月14日遭被告毆打等語，為真實可
    採。
  (二)被告另辯以：告訴人之上開病歷記載伊受有燙傷，其中實有
    疑義；又其上記載腹部有一處4×4瘀傷，胸部位置並無任何
    傷勢，則告訴人指稱被告以手肘毆打其胸部，告訴人胸部竟
    無傷勢存在，焉有此種道理可言云云。稽之上開病歷表記載
    告訴人之傷情，核與證明書之記載相符，參以黏貼於上開病
    歷表之處方明細亦記載：主訴被他人毆打致腹部、雙臂瘀傷
    （Hit by other with bruises over abodmen, both arms)
    ，足見告訴人就診時即已表明係遭人毆打而造成此等傷情；
    雖上開處方明細另記載告訴人受有左上臂接觸性燒傷（
    Contact burn over left forearm)， 然關於此傷情卻未記
    載病患主訴為何，亦未見諸記載於病歷表或診斷證明書上，
    可見此燒傷之傷情實與本件無關，自不得執此無關之傷情混
    淆被告有毆打告訴人之實情。另據上開病歷表人形圖所繪告
    訴人所受腹壁挫瘀傷位置，係腹部上方靠近胸部之處，核與
    證人蘇明治前列證述：被告是打告訴人之胸腹部這個範圍之
    情相符；告訴人固於原審審理時證述被告以手撞其胸部，但
    同時也證述被告用拳頭打腹部等語（見原審卷第98頁），而
    遭他人以手肘撞胸部，是否會造成傷情，要視撞擊力道大小
    、受撞位置而定，尚非必然會造成外觀明顯可見之傷勢，故
    難執告訴人胸部未經診斷出傷情，即謂告訴人之指訴全然不
    可採。
  (三)被告又辯稱：告訴人原稱搭救伊之路人為綽號「阿賢」之男
    子，詎料，最後卻出現證人蘇明治、蔡明錦，且該2人經2年
    有餘，竟能指認毫無認識之被告，以及被告所有之車輛，實
    難想像，顯係告訴人為牟取100 萬元賠償金故與證人蘇明治
    、蔡明錦串通誣陷被告云云，然查，被告於93年6月8日簽署
    切結書約定：「甲○○若自93年6月7日起若有動手打乙○○
    ，願以新臺幣100 萬元為賠償金」等語，此為被告所不否認
    ，然本案係告訴人於94年12月間提起告訴，若告訴人真有謀
    取100 萬元賠償金之意，其何需於被告簽訂上開切結書後等
    待1 年餘方誣陷被告？縱認告訴人於被告簽訂上開切結書後
    ，因續與被告交往，而未起意誣陷被告，然被告於偵查中已
    供述於94年2月間已與告訴人分手（95年度他字第344號偵查
    卷第26頁），則告訴人若真有誣陷被告之意，自應於94年2
    月間與被告分手後為之，亦無庸於雙方分手後半年餘方設局
    陷害被告。參以告訴人前於94年12月29日向臺灣板橋地方法
    院檢察署提出本件傷害告訴，因僅能提供自稱為「阿賢」之
    目擊證人使用之門號為0000000000號行動電話為證據，經檢
    察官查明該行動電話為證人蘇明治所使用，惟因蘇明治經傳
    、拘均未到庭，且因另案經臺灣板橋地方法院檢察署通緝在
    案，致檢察官查無其他證據佐證告訴人之指述，遂經臺灣板
    橋地方法院檢察署以95年度偵字第112076號為不起訴處分，
    此有上開不起訴處分書1份在卷可佐（95年度偵字第12076號
    卷第2-3頁）， 若告訴人確有誣陷被告之情，其應係找來必
    能出庭作證之人擔任所謂目擊證人，並明確提供目擊證人之
    年籍資料，以供檢察官傳訊藉以佐證其指述，焉有必要於提
    出本案告訴之初，迂迴提出上開行動電話號碼供檢察官查證
    ，並錯誤指述上開行動電話為綽號「阿賢」（按即證人蔡明
    錦）之人所使用，而以業經通緝，客觀上難期待其到庭作證
    之蘇明治為證人？此均與常情不符，加以證人蔡明錦於原審
    審理中證稱：後來是蘇明治先下車，伊因為腳不方便，所以
    比較慢，告訴人有問伊叫什麼名字，伊說伊叫「阿賢」，「
    阿賢」是伊的小名；蘇明治過去時，有和告訴人談話，但是
    伊不清楚談話內容，但伊後來聽蘇明治表示其有提供手機號
    碼給告訴人等語（原審卷一第93、94、97頁），核與證人蘇
    明治於原審審理中證述相符（原審卷一第180頁）， 此亦說
    明告訴人於提出告訴之初，僅能提供該目擊證人為綽號「阿
    賢」之人及上開行動電話號碼為證據之緣故，故堪信證人乙
    ○○於本院審理中證述與目擊證人蘇明治、蔡明錦等人素不
    相識等語（原審卷一第100頁） ，應為真實可採，被告辯稱
    告訴人為牟取100 萬元賠償金而與證人蔡明錦、蘇明治等人
    串通誣陷被告云云，尚難採信。
  (四)金源成陶瓷有限公司展覽室大門前停車場路燈設置時間為95
    年7月中旬至8月中旬，此有臺北縣鶯歌鎮公所97年5月5日北
    縣鶯陶字第090007653號函1份在卷可參（原審卷一第78頁）
    ，固顯示案發時，該停車場並未設置路燈，然該處並非全無
    光線一情，業據證人即金源成陶瓷公司實際負責人王清林於
    原審審理中證稱：當時停車場光線不至於暗到看不到路，雖
    然停車場沒有路燈，但是對面也是有一些路燈，所以光線沒
    有暗到完全看不到等語（原審卷二第9 頁），另證人蘇明治
    於原審審理中亦證稱：當時有光線，因為那裡有交通警察的
    崗哨，現在已經拆掉了，附近有路燈，而且對面也有24小時
    的加油站，也有燈光，沒有很亮，但是看的清楚等語（原審
    卷一第179 頁），另證人蔡明錦於原審審理中證稱：被告當
    時所駕駛車輛為藍色，車牌號碼為台北縣土城市郵遞區號「
    236」+1號再加上1個０，也就是2370號等語（原審卷一第93
    頁），而被告確於94年7月間曾擁有車牌號碼2370-JT之藍色
    自用小客車，迨至95年12月間始報廢等情，為被告直承不諱
    （見本院97年11月10日準備程序筆錄），復有車號查詢汽車
    車籍1份在卷可參（96年度他字第6996號卷第60頁）， 顯然
    該停車場於案發時仍有足夠光線，使證人蔡明錦能清楚看見
    被告駕駛車輛之車牌號碼，則該光線自亦足以使證人蘇明治
    、蔡明錦看見被告與告訴人之長相及互動情形，加以證人蘇
    明治於原審審理中證稱：被告的長相伊印象很深刻，因為伊
    和被告有面對面，被告要離去時，伊有靠過去，伊倒車進入
    廣場還沒靠過去時，探頭看了好幾分鐘，所以對於被告之長
    相特別有印象等語屬實（原審卷一第180頁）。 另外，土城
    市之郵遞區號確為236 號，有中華郵政全球資訊網郵遞區號
    查詢資料一份在卷足憑，佐以證人蔡明錦係居住在土城市，
    亦有其住所資料存卷可徵，故證人蔡明錦依其熟悉不易忘卻
    之住所郵遞區號為基礎，組合易記之數字－10，以記憶被告
    車輛之車牌號碼，故歷2 年餘猶能記得被告車輛之車牌號碼
    ，殊可理解。綜上所述，堪信證人蘇明治、蔡明錦確有見到
    被告之長相，而能指認其為傷害告訴人之人，故被告所辯證
    人蘇明治、蔡明錦歷2 年餘仍能指認被告為傷害告訴人者，
    及被告車輛之車牌號碼，顯與常情不符云云，尚難採信。
  (五)綜上，足認被告確於上揭時地傷害告訴人，其辯稱未於上開
    時間與告訴人共同前往「鶯歌陶瓷展覽館」，亦未傷害告訴
    人，告訴人係為謀取100 萬元賠償金，而與證人蘇明治、蔡
    明錦共同串供誣陷被告云云，均不可採。本案事證明確，被
    告犯行堪以認定，應予依法論科。
三、核被告所為，係犯刑法第二百七十七條第一項之傷害罪。再
    刑法第二百七十七條第一項之罪之法定刑為「三年以下有期
    徒刑、拘役或（銀元）一千元以下罰金。」，依修正後刑法
    施行法所增訂第一條之一第一項「中華民國九十四年一月七
    日刑法修正施行後，刑法分則編所定罰金之貨幣單位為新臺
    幣。」及該條第二項「九十四年一月七日刑法修正時，刑法
    分則編未修正之條文定有罰金者，自九十四年一月七日刑法
    修正施行後，就其所定數額提高為三十倍。但七十二年六月
    二十六日至九十四年一月七日新增或修正之條文，就其所定
    數額提高為三倍。」之規定，刑法第二百七十七條第一項之
    傷害罪所得科處之罰金刑為新臺幣三萬元以下罰金，而依被
    告行為時之法律即罰金罰鍰提高標準條例第一條前段規定提
    高倍數為十倍之規定，所得科處之罰金刑則為銀元一萬元以
    下罰金，經換算為新臺幣後為新臺幣三萬元以下罰金，適用
    結果二者罰金額度相同，應逕行適用裁判時法即刑法施行法
    第一條之一第一項、第二項前段之規定。另依修正後刑法第
    三十三條第五款：「主刑之種類如下：‥‥五、罰金：新臺
    幣一千元以上，以百元計算之。」之規定，刑法第二百七十
    七條之罪所得科處之罰金刑最低為新臺幣一千元，已較被告
    行為時之法律即修正前刑法第三十三條第五款規定之罰金最
    低額為高，因此，就罰金刑法定最低刑度部分比較上述修正
    前、後之法律，自以被告行為時即修正前刑法第三十三條第
    五款之規定較有利於被告。
四、原審因適用刑法第二條第一項前段、第二百七十七條第一項
    ，修正前第四十一條第一項前段，罰金罰鍰提高標準條例第
    一條前段（應係刑法施行法第一條之一第一項、第二項前段
    之誤用，應予更正），修正前罰金罰鍰提高標準條例第二條
    ，現行法規所定貨幣單位折算新臺幣條例第二條之規定，審
    酌被告並無犯罪紀錄，有本院被告前案紀錄表1 份在卷可稽
    ，其僅因一時細故，以暴力傷害告訴人，顯不可取，兼衡其
    犯罪手段、智識程度、告訴人所受之傷勢，及被告於犯罪後
    未坦承犯行之態度等一切情狀，量處被告有期徒刑三月。又
    被告本件犯行，犯罪時間係於九十六年四月二十四日以前，
    符合中華民國九十六年罪犯減刑條例之減刑條件，爰依該條
    例第二條第一項第三款規定，減其宣告刑二分之一為有期徒
    刑一月又十五日。並查修正前刑法第四十一條第一項前段規
    定：「犯最重本刑為五年以下有期徒刑以下之刑之罪，而受
    六個月以下有期徒刑或拘役之宣告，因身體、教育、職業、
    家庭之關係或其他正當事由，執行顯有困難者，得以一元以
    上三元以下折算一日，易科罰金。」，再被告行為時之易科
    罰金折算標準，修正前罰金罰鍰提高標準條例第二條（已於
    九十五年五月十七日修正刪除，並自九十五年七月一日起施
    行）前段規定，就其原定數額提高為一百倍折算一日，則被
    告行為時之易科罰金折算標準，應以銀元一百元以上，三百
    元以下折算一日，經折算為新臺幣後，應以新臺幣三百元以
    上，九百元以下折算一日。而修正後刑法第四十一條第一項
    前段則規定：「犯最重本刑為五年以下有期徒刑以下之刑之
    罪，而受六個月以下有期徒刑或拘役之宣告者，得以新臺幣
    一千元、二千元或三千元折算一日，易科罰金。」，經比較
    新舊法結果，以行為時所適用之修正前刑法第四十一條第一
    項、修正前罰金罰鍰提高標準條例第二條規定較有利於被告
    ，是依刑法第二條第一項前段之規定，自應適用行為時即修
    正前刑法第四十一條第一項前段、修正前罰金罰鍰提高標準
    條例第二條之規定，併諭知被告易科罰金之折算標準。經核
    認事用法均無違誤，量刑亦稱妥適。被告上訴執上開辯詞否
    認犯罪，為無理由，應予駁回。又刑之量定，為求個案裁判
    之妥當性，法律賦予法院裁量之權。量刑輕重，屬為裁判之
    法院得依職權自由裁量之事項，苟其量刑已以行為人之行為
    罪責為基礎，並斟酌刑法第五十七條各款所列情狀，在法定
    刑度內，酌量科刑，如無偏執一端，致明顯失出失入情形，
    上級審法院即不得單就量刑部分遽指為不當或違法。原判決
    已說明量處被告徒刑之理由，既未逾法定刑度，又無濫用量
    刑權限之情形，即不得遽指為違法。上訴人即檢察官循告訴
    人之請求提起上訴，指摘原判決量刑過輕等語，核屬無理由
    ，亦應駁回。
據上論斷，應依刑事訴訟法第三百六十八條，判決如主文。
本案經檢察官周志榮到庭執行職務。
中    華    民    國    97    年    12    月    31    日
                  刑事第九庭審判長法  官  陳貽男
                                  法  官  許宗和
                                  法  官  何信慶
以上正本證明與原本無異。
不得上訴。
                                  書記官  王泰元
中    華    民    國    98    年    1     月    5     日


司法院資訊處製作；財團法人民間司法改革基金會備份。
